【裁判字號】    95,台上,2480
【裁判日期】    951109
【裁判案由】    損害賠償
【裁判全文】
最高法院民事判決            九十五年度台上字第二四八０號
上  訴  人  宜蘭縣頭城鎮農會
法定代理人  乙○○
訴訟代理人  吳國輝律師
被 上訴 人  甲○○
訴訟代理人  呂文貴律師
上列當事人間請求損害賠償事件，上訴人對於中華民國九十五年
一月十七日台灣高等法院第二審判決（九十四年度上字第六八九
號），提起上訴，本院判決如下：
    主  文
原判決關於駁回上訴人給付之上訴及該訴訟費用部分廢棄，發回
台灣高等法院。
    理  由
本件被上訴人主張：座落宜蘭縣員山鄉○○○段第七六五地號土
地（重劃前為同段洲子小段第二五０之二一、之二二地號，下稱
系爭土地）為伊所有。訴外人即伊女馮瑪玲於民國八十五年四月
十七日擅自以伊為義務人兼債務人，訴外人黃瓊瑩為債務人，共
同偽造抵押權設定契約書而將系爭土地設定本金最高限額新台幣
（下同）八百四十五萬元之抵押權（下稱系爭抵押權）予上訴人
，作為黃瓊瑩借款之擔保。上訴人當時之法定代理人即理事長關
得基、總幹事游柑棋明知上開事實，未經伊對保，竟非法完成授
信約定書，並於同年五月二日經宜蘭縣宜蘭地政事務所（下稱宜
蘭地政事務所）為系爭抵押權登記，黃瓊瑩即於同年月三日向上
訴人貸得六百五十萬元。嗣黃瓊瑩未依約償還本息，上訴人即向
台灣宜蘭地方法院（下稱宜蘭地院）聲請查封伊所有之系爭土地
。伊接獲拍賣抵押物裁定後，即向宜蘭地政事務所申請系爭抵押
權設定有關之文件，始悉系爭土地遭違法設定抵押權，並聲請宜
蘭地院裁定准伊提供六百五十萬元供擔保後停止強制執行。伊為
供擔保，向中國農民銀行借貸系爭款項，於八十八年六月十四日
提存而停止強制執行程序。伊另起訴請求確認系爭抵押權關係不
存在及塗銷抵押權登記，已獲勝訴判決確定，且於九十二年十一
月十日領回系爭擔保金，計受有二百十八萬七千元之利息損失。
此項利息損失，係因關得基、游柑棋等人之共同不法行為所致，
上訴人明知系爭抵押權設定不實，仍行使上開抵押權而聲請拍賣
，依民法第二十八條、第一百八十四條之規定，上訴人自應負損
害賠償責任等情。爰求為命上訴人給付二百十八萬七千四百九十
元，並加給法定遲延利息之判決（第一審判決上訴人給付一百七
十八萬零四百四十四元本息，並將被上訴人其餘之訴駁回。兩造
各就其敗訴部分提起上訴，經原審判決兩造之上訴均駁回。被上
訴人就其敗訴部分，依法不得上訴第三審，已告確定）。
上訴人則以：設定系爭抵押權與伊無關，伊亦不知情，且同為受
害者。因黃瓊瑩未依約攤還本息，伊始聲請拍賣系爭抵押物，並
無故意或過失之情事。再依中國農民銀行礁溪分行九十三年十月
二十七日農礁字第二００號函顯示被上訴人貸款申請係供農業
經營使用，並非供本件擔保金之用，是被上訴人所稱受有利息損
失云云，與事實不符。另依上開函文附件之利息明細表及本金異
動明細表所示，其利息支出之數額合計僅為一百七十八萬六千九
百七十三元，而被上訴人請求二百十八萬七千四百九十元，亦非
正當。又被上訴人自認於兩造間確認抵押權不存在等民事訴訟案
件審理中，經閱卷始知關得基亦參與本件違法抵押貸款等情，惟
兩造間確認抵押權不存在之八十七年度重訴字第二十三號民事判
決，係於九十年五月二十三日製作完成，至遲被上訴人應於此日
之前即已知關得基有涉案，已知悉受有按日按月產生之利息損失
，迄九十三年五月二十六日提起本件訴訟，已罹於時效，自無從
向伊為請求。再者，縱認利息損失係按日按月產生，依被上訴人
起訴日往前回溯請求二年間之利息計算，僅三十一萬零二百十元
，被上訴人請求逾上開數額部分，為無理由。另依民法第二百十
六條之一損益相抵原則，被上訴人因供擔保受有利息三十萬八千
七百五十元之收入，應予扣除。復依利息不得滾入原本再生利息
之法則，被上訴人既請求有利息損失，自不得再請求利息損失之
利息。且被上訴人以可轉讓定期存單供擔保後，存單屆期，得聲
請變換擔保物，惟被上訴人未聲請變換，就損害之發生及擴大，
亦屬與有過失，依民法第二百十七條第一項之規定，法院自得減
輕或免除賠償金額等語，資為抗辯。
原審維持第一審所為上訴人敗訴部分之判決，駁回其上訴，無非
以：被上訴人主張伊所有系爭土地，遭馮瑪玲等人以不實之文件
及不法方式設定系爭抵押權，上訴人並於設定上開抵押權後核撥
六百五十萬元借款予黃瓊瑩，嗣因黃瓊瑩未依約清償借款，上訴
人乃對系爭土地聲請強制執行。伊提供系爭擔保金聲請停止強制
執行，並提起確認系爭抵押權不存在及塗銷抵押權登記之訴，且
對馮瑪玲等人提出刑事告訴，均經判決確定等事實，為兩造所不
爭，復有宜蘭地院八十七年度羅拍字第二八號、八十八年度聲字
第一一０號民事裁定、八十七年度重訴字第二三號、台灣高等法
院九十一年度重上字第二一三號、九十一年度上更(一)字第七０二
號民事判決及九十二年度上易字第一一四七號刑事判決各一件可
證，堪信為真實。查馮瑪玲等人共同以非法方式設定系爭抵押權
，自屬對被上訴人所有權之侵害。被上訴人為提供系爭擔保金聲
請停止強制執行程序，而向中國農民銀行礁溪分行貸款，有該行
前揭函件及所附借款還本付息明細表、本金異動明細表、貸款申
請書及授信約定書在卷可證。上訴人否認被上訴人貸得款項非為
提供系爭擔保金，進而主張其損害與系爭拍賣抵押物之行為，暨
被上訴人繳交利息，與本件停止執行並無因果關係云云，殊無足
取。被上訴人於供擔保期間不能自由利用系爭擔保金以為收益，
本即足認受有相當於依法定利率計算之損害，但其向銀行借款之
利息，甚且高於法定利率，足認被上訴人至少受有相當於法定利
率計算之利息損害。上開侵權行為，係因上訴人之前法定代理人
於執行職務時所為，且被上訴人所受此項損害，與上開侵權行為
間有相當因果關係，上訴人應與行為人負連帶賠償之責。另被上
訴人於知悉上開侵權行為之事實後即提起民、刑事訴訟，並向法
院聲請停止執行，自無過失。被上訴人於八十八年六月十四日提
存系爭擔保金，嗣於九十二年十一月十日領回等情，有宜蘭地院
八十八年度存字第三六三號及九十二年度取字第五六一號卷宗可
稽。又被上訴人向中國農民銀行礁溪分行貸款而提供系爭擔保金
，利息為按該行浮動利率計算，係自8.7%至5.650%之間，有該行
上開函件可按。總計被上訴人所受相當於系爭擔保金之利息損害
，為二百零八萬九千一百九十四元，但被上訴人提供系爭擔保金
，計受有三十萬八千七百五十元之利息收入，有定期存單利息明
細表及傳票可稽，依損益相抵原則，應予扣抵。則被上訴人所受
相當於利息之損害，為一百七十八萬零四百四十四元。查被上訴
人係為免系爭強制執行程序繼續進行，始提供系爭擔保金以停止
強制執行，迄宜蘭地院裁定准予返還擔保金，被上訴人始得領回
系爭擔保金，則被上訴人主張上訴人所為侵權行為之狀態，迄其
領回系爭擔保金為止，即屬有據。則被上訴人最後知悉侵權行為
之時點，應自九十二年十一月十日起算，迄其九十三年五月二十
六日起訴，尚未逾二年之時效。是上訴人所為之時效抗辯，即不
足採。其次，本件被上訴人所請求者，為相當於系爭擔保金利息
之損害，而非請求給付利息，其性質仍為因侵權行為所受損害之
賠償，仍得請求相當於法定利率之遲延利息。綜上，被上訴人依
侵權行為之法律關係，請求上訴人給付相當於系爭擔保金之利息
損害一百七十八萬零四百四十四元本息，應予准許等詞，為其判
斷之基礎。
按侵權行為所生之損害賠償請求權，自請求權人知有損害及賠償
義務人時起，二年間不行使而消滅，民法第一百九十七條第一項
定有明文。又加害人持續為侵權行為者，被害人之損害賠償請求
權亦陸續發生，其請求權消滅時效期間應分別自其陸續發生時起
算。查上訴人抗辯被上訴人自認於確認抵押權不存在等民事案件
審理中，經閱卷始知關得基亦參與本件違法抵押貸款等情，且宜
蘭地院八十七年度重訴字第二三號民事判決，係於九十年五月二
十三日製作完成，有該民事判決可憑。果爾，則被上訴人至遲應
於九十年五月二十三日之前即已知悉受有本件按日按月產生之利
息損失，迄九十三年五月二十六日提起本件訴訟往前回溯逾二年
之請求，依上說明，顯已罹於時效而消滅，則上訴人就此部分為
時效消滅之抗辯，非不可採，然原審未詳加推闡明晰，遽認本件
請求權時效應自九十二年十一月十日起算而未罹於時效消滅，其
所持法律上見解，已有未當。次查上訴人於原審主張被上訴人未
妥善保管系爭土地之權狀等文件致遭設定系爭抵押權二、三年均
未表示異議等過失行為，與本件損害之發生及擴大，亦與有過失
，故上訴人得依民法第二百十七條之規定，減輕或免除其賠償金
額（見原審卷三０頁），攸關上訴人應負侵權行為損害賠償之範
圍，係屬重要之防禦方法，然原審未於判決理由項下記載其取捨
之意見，自有判決不備理由之違法。上訴論旨，指摘原判決其敗
訴部分不當，求予廢棄，非無理由。
據上論結，本件上訴為有理由。依民事訴訟法第四百七十七條第
一項、第四百七十八條第二項，判決如主文。
中    華    民    國  九十五  年  十一    月    九    日
                      最高法院民事第七庭
                          審判長法官  劉  延  村
                                法官  劉  福  來
                                法官  黃  秀  得
                                法官  吳  謀  焰
                                法官  李  寶  堂
      本件正本證明與原本無異
                                      書  記  官
中    華    民    國  九十五  年  十一    月  二十二  日
                                                      Ｋ


司法院資訊處製作；財團法人民間司法改革基金會備份。
